【裁判字號】    98,簡上,365
【裁判日期】    990304
【裁判案由】    給付代墊款
【裁判全文】
臺灣高雄地方法院民事判決             98年度簡上字第365號
上  訴  人  丙○○原名劉富森.
被 上 訴人  乙○○
上列當事人間給付代墊款事件，上訴人對於民國98年9 月30日本
院98年度雄簡字第2469號第一審判決提起上訴，本院於民國99年
2 月25日言詞辯論終結，判決如下：
    主  文
上訴駁回。
第二審訴訟費用由上訴人負擔。
    事實及理由
壹、程序部分：
    按對於簡易程序之第一審裁判，得上訴或抗告於管轄之地方
    法院，其審判以合議行之。當事人於前項上訴程序，為訴之
    變更、追加或提起反訴，致應適用通常訴訟程序者，不得為
    之。第一項之上訴及抗告程序，準用第434 條第1 項、第43
    4 條之1 及第3 編第1 章、第4 編之規定；訴之變更或追加
    ，非經他造同意，不得為之，但第255 條第1 項第2 款至第
    6 款情形，不在此限；訴狀送達後，原告不得將原訴變更或
    追加他訴。但擴張或減縮應受判決事項之聲明者，不在此限
    ，民事訴訟法第436 條之1 、第446 條第1 項及第255 條第
    1 項第3 款分別定有明文。查原審判命上訴人應給付被上訴
    人新台幣（以下同）13萬6437元，及自民國97年12月23日起
    至清償日止按年息5%計算之利息，並依職權就被上訴人勝訴
    部分宣告假執行。因上訴人不服原審判決提起上訴，請求廢
    棄原判決並駁回被上訴人第一審之訴。嗣於本院審判程序變
    更請求為：原判決超過6 萬8219元部分廢棄，及前開廢棄部
    分被上訴人第一審之訴駁回（參見本院卷第75頁）。經核此
    情要屬減縮其應受判決事項之聲明，核與前揭規定相符，應
    予准許。
貳、實體部分：
  一、被上訴人起訴主張：兩造原為夫妻關係，嗣於96年7 月27
      日協議離婚，因雙方當時所住處（即門牌號碼高雄縣鳳山
      市○○路141 號9 樓之房屋，以下稱系爭房屋）尚有積欠
      遠東銀行貸款及公教貸款仍未清償完畢，其中土地銀行公
      教貸款150 萬元係由被上訴人負責繳納。另有向遠東銀行
      貸款50萬元部分因係向遠東銀行增貸作為繳納上訴人個人
      信用卡欠款之用，向來均由上訴人將款項匯入被上訴人遠
      東銀行帳戶、再由銀行自該帳戶扣款之方式負責繳納。此
      外另有1 筆遠東銀行貸款240 萬元（以下稱系爭貸款），
      兩造乃於離婚協議書中明訂應由上訴人負責繼續繳納此筆
      貸款，同時約定由被上訴人及兩名子女取得系爭房屋使用
      權由，但應保留一停車位予上訴人使用，日後倘若拍賣（
      或出售）該房屋時，雙方有權取得變價後用以清償貸款之
      餘款各2 分之1 ，事後上訴人亦有依約繳交上述貸款本息
      。詎上訴人自96年10月起至97年11月間即未按月如數給付
      ，僅先後支付如附表編號所示款項合計8 萬9200元（原
      審判決附表就97年10月匯款數額誤載為3100元），但期間
      系爭貸款（如附表編號所示）及上述50萬元貸款（如附
      表編號所示）應繳納本息共計22萬5637元（18萬2644
      元＋4 萬2993元＝22萬5637元），而被上訴人為避免系爭
      房屋遭查封拍賣，只得先行墊付貸款本息，合計已為上訴
      人墊付13萬6437元（22萬5637元－8 萬9200元＝13萬6437
      元），爰依法請求上訴人給付上述代墊款等語，並於原審
      聲明請求：上訴人應給付13萬9576元，及自支付命令送達
      翌日起至清償日止按年息5%計算之利息。
  二、上訴人則以：伊對於應全數負擔遠東銀行50萬元貸款一節
      並不爭執，但兩造間離婚協議書係針對240 萬元貸款部分
      而簽訂。又上訴人於離婚初期因考量子女居住問題，才同
      意為被上訴人繳付全額房貸，然離婚半年後因個人經濟狀
      況無力負荷，且上訴人既未使用系爭房屋，卻需繳納全額
      房貸，並不公平。況上訴人曾多次邀被上訴人協商是否處
      分系爭房屋、或逕由上訴人將對系爭房屋之權利轉售予被
      上訴人，惟被上訴人均置之不理，甚而對上訴人之退休俸
      進行假扣押，而上訴人目前尚須打零工維生，實已無力獨
      立全數負擔系爭貸款等語資為抗辯。並於原審聲明；駁回
      被上訴人之訴。
  三、原審審理結果判命上訴人應給付被上訴人13萬6437元，及
      自97年12月23日起至清償日止按年息5%計算之利息。茲上
      訴人不服提起本件上訴，除援引於原審所為陳述及主張外
      ，另補述：當初伊係為安撫被上訴人，才會在離婚協議書
      上簽署由男方繼續繳交貸款，但兩造間真意乃係約定雙方
      應就系爭貸款本息各自負擔2 分之1 ，並非由上訴人負責
      全數清償該筆貸款，被上訴人亦明知此情，故兩造應不受
      此一內容之拘束；又其支付予被上訴人之款項分別為96年
      11、12月各支付1 萬8000元、97年3 月支付3089元、97年
      4 至9 月各支付3034元、97年10月支付1 萬6717元及97年
      11月支付3041元，並均由其個人合作金庫帳戶轉帳至被上
      訴人遠東銀行帳戶，故被上訴人所述轉帳金額與實際金額
      並未完全相符等語。復於本院聲明：(1)原判決就超過6 萬
      8219元部分廢棄；(2)上開廢棄部分，被上訴人在第一審之
      訴駁回。
  四、兩造爭執及不爭執事項：
    (一)當事人不爭執事項：
      (1)系爭房屋前經兩造設定抵押分別向土地銀行申請150 萬
        元公教貸款，及向遠東銀行貸款240 萬元及60萬元，其
        中60萬元貸款部分業已清償完畢，事後則再向遠東銀行
        增貸50萬元用以清償上訴人個人債務。又上述150 萬元
        公教貸款本息均係由被上訴人負責繳納，至遠東銀行50
        萬元貸款部分則應由上訴人負責清償。
      (2)兩造前於96年7 月間協議離婚，並簽訂離婚協議書1 份
        ，依該協議書第1 條第2 項「財產歸屬」載明：「一目
        前所住之房屋（即系爭房屋）房貸男方（即上訴人）繼
        續繳交，使用權給女方（即被上訴人）及子女，車庫停
        車位男方保留一車位，女方不得任意支配。若女方拍賣
        該住屋時，男方有權分得拍賣金額之2 分之1 ，拍賣成
        交時先償還男、女雙方之房貸，爾後再以分得前述2 分
        之1 金額」等語。
      (3)系爭貸款及上述銀行50萬元貸款均係由遠東銀行按月逕
        自被上訴人所開設帳號00000000000000號帳戶予以扣款
        以資清償，且自96年10月起至97年11月止（97年1 月除
        外）按月所扣繳款項均如附表編號所示，合計為22
        萬5637元。
      (4)上訴人前於97年2 月確有支付1 萬8000元予被上訴人，
        但同年3 月並未支付任何款項；又於96年11月及97年4
        至11月間亦有匯款予被上訴人（但對於匯款金額及96年
        12月是否確有匯款一節仍有爭執），且均係由上訴人自
        其所開設合作金庫台東分行帳號0000000000000 號帳戶
        匯款至被上訴人前開帳戶之方式而為給付（參見本院卷
        第52頁）。
    (二)當事人爭執事項：
      (1)上訴人自96年10月起至97年11月止（97年1 月除外）給
        付予被上訴人之款項數額為何？
      (2)上訴人是否應負擔清償系爭貸款全數本息？
  五、法院之判斷：
    (一)上訴人自96年10月起至97年11月止（97年1 月除外）給付
      予被上訴人之款項數額為何？
      本件兩造針對上訴人前於97年2 月確有支付1 萬80 00 元
      予被上訴人，惟同年3 月則未支付任何款項，另於96年11
      月及97年4 至11月間亦有匯款予被上訴人等節均不爭執，
      是此部分之事實應堪採認。至上訴人針對其於96年11月及
      97年4 至11月間實際匯款金額，以及96年12月是否確有匯
      款1 萬8000元部分雖迭以前詞置辯，然參酌上訴人既已自
      承均係由其所開設合作金庫帳戶匯款至被上訴人遠東銀行
      帳戶之方式以資支付，此亦為被上訴人所是認無訛，從而
      本院茲就卷附前開合作金庫帳戶存摺交易明細暨遠東銀行
      存摺往來明細分戶帳資料相互勾稽（參見原審卷第59至63
      頁、84至86頁），乃認被上訴人並未於96年12月匯款1 萬
      8000元予被上訴人，而其餘期間實際匯款至被上訴人前開
      遠東銀行帳戶之金額俱如附表編號所載，數額合計8 萬
      9200元，核與被上訴人所指之情相符，顯見上訴人此部分
      所辯要與事實有悖，洵無足採。故本件上訴人自96年10月
      起至97年11月止（97年1 月除外）給付予被上訴人之款項
      數額應為8 萬9200元，合先敘明。
    (二)上訴人是否應負擔清償系爭貸款全數本息？
      按當事人締結之契約一經合法成立，雙方私法上之權利義
      務，即應受其拘束，要非一造於事後所能任意主張增減，
      最高法院18年上字第127 號、484 號分別著有判例。又解
      釋契約，如契約文字已表示當事人之真意，無須別事探求
      者，即無須反捨契約文字而更為曲解。是倘契約內容約定
      明確，其內容又無違反公序良俗、強制規定或顯然違反誠
      信原則之情形，當事人即應受契約約定之拘束（最高法院
      97年度台上字第1676號判決意旨參照）。查兩造間所簽訂
      離婚協議書所記載「目前所住之房屋（即系爭房屋）房貸
      男方（即上訴人）繼續繳交」等語，然參以兩造針對系爭
      房屋其上尚有土地銀行150 萬元公教貸款及遠東銀行貸款
      240 萬元、50萬元，共計3 筆貸款，且其中150 萬元貸款
      自始即由被上訴人負責繳納，而遠東銀行其中50萬元貸款
      部分因係為清償上訴人個人信用卡債務所增貸，遂由上訴
      人單獨負責清償等情俱不爭執，顯見兩造間就上述150 萬
      元公教貸款及遠東銀行50萬元貸款應由何人負責清償，自
      始即已明確約定，再佐以系爭貸款於兩造協議離婚之際餘
      額約有187 萬元（參見原審卷第79頁），而被上訴人亦須
      獨力負擔150 萬元公教貸款，且渠等亦約定日後系爭房屋
      處分所得款項於清償貸款後可各得2 分之1 ，衡情適可推
      知前開離婚協議書所指系爭房屋貸款負擔部分當僅係針對
      遠東銀行240 萬元貸款（即系爭貸款）而為約定，藉以憑
      為日後釐清系爭貸款清償責任之依據。是參諸前開離婚協
      議書既已載明有關系爭貸款應由上訴人負責繼續繳納，未
      有隻字言及應由兩造各自負擔2 分之1 云云，又上訴人既
      於協議離婚之際已為適度讓步，同意負擔較高額之系爭貸
      款清償責任，是其自應負有依約繼續繳納系爭貸款全部本
      息之義務。至上訴人雖聲請傳訊證人即前開離婚協議書見
      證人丁○、甲○○2 人到庭就兩造是否約定各自負擔系爭
      貸款2 分之1 一節而為證述，然依該等證人均證稱：渠等
      僅係受上訴人委託擔任見證人，由上訴人持離婚協議書給
      渠等簽名，但並未參與兩造間商討協議離婚過程等語觀之
      （參見本院卷第63至66頁），實無從證明上訴人前揭所辯
      之詞為真，自未可採為其有利之認定。準此，上訴人既未
      能提出其他證據方法以資證明兩造間果有約定各自負擔清
      償系爭貸款2 分之1 ，抑或被上訴人於簽立離婚協議書之
      際確已明知上訴人不願全數負擔系爭貸款等情事，揆諸前
      揭說明，上訴人自應依前開離婚協議書內容負責清償系爭
      貸款全數本息，方屬允恰。
    (三)承前所述，上訴人既須負責清償系爭貸款及遠東銀行50萬
      元貸款，且該2 筆貸款自96年10月起至97年11月止（97年
      1 月除外）業由遠東銀行逕自被上訴人前開帳戶合計扣款
      22萬5637元以為清償，復參以上訴人在上述時間僅匯款8
      萬9200元予被上訴人用以支付前開貸款，據此計算被上訴
      人自96年10月起至97年11月止（97年1 月除外）為上訴人
      墊繳貸款合計13萬6437元（22萬5637元－8 萬9200元＝13
      萬6437元），是其訴請上訴人應返還上述代墊款項及自97
      年12月23日起（即支付命令送達之翌日起）按年息5%計算
      之利息，為有理由。
  六、綜上所述，被上訴人起訴請求上訴人給付13萬6437元，及
      自97年12月23日起至清償日止按年息5%計算之利息部分為
      有理由，應予准許；逾此範圍外之請求則屬無據，依法應
      予駁回。原審就此為被上訴人部分勝訴之判決，並依職權
      宣告假執行，認事用法俱無違誤，自應予以維持。故上訴
      人上訴意旨指摘原判決不當、求予廢棄云云，為無理由，
      應予駁回。
  七、本件事證已臻明確，兩造其餘主張陳述及所提證據方法，
      經本院斟酌後認均不足以影響本判決結果，自無逐一詳予
      論駁之必要，併此敘明。
  八、據上論結，本件上訴為無理由，應依民事訴訟法第436 條
      之1 第3 項、第449 條第1 項、第78條，判決如主文。
中    華    民    國    99    年    3     月    4     日
                  民事第六庭  審判長法官 楊國祥
                                    法官 李怡諄
                                    法官 陳明呈
以上正本係照原本作成。
本判決不得上訴。
中    華    民    國    99    年    3     月    4     日
                                  書記官  劉音利
附表：
~T32
  ┌───┬──────┬──────┬────────┬─────┐
  │      │240 萬元貸款│50萬元貸款每│被告已支付額度  │差額      │
  │年/月 │每期應繳額度│期應繳額度  │                │          │
  │      │          │          │              │＋－│
  ├───┼──────┼──────┼────────┼─────┤
  │96/10 │1萬4260元   │4222元      │1萬8000元       │482元     │
  ├───┼──────┼──────┼────────┼─────┤
  │96/11 │1萬3947元   │4163元      │1萬5000元       │3110元    │
  ├───┼──────┼──────┼────────┼─────┤
  │96/12 │1萬4258元   │4208元      │0               │1萬8466元 │
  ├───┼──────┼──────┼────────┼─────┤
  │97/2  │1萬4952元   │3037元      │1萬8000元       │-11元     │
  ├───┼──────┼──────┼────────┼─────┤
  │97/3  │1萬5459元   │3089元      │0               │1萬8548元 │
  ├───┼──────┼──────┼────────┼─────┤
  │97/4  │1萬3687元   │3030元      │3100元          │1萬3617元 │
  ├───┼──────┼──────┼────────┼─────┤
  │97/5  │1萬3687元   │3030元      │3100元          │1萬3617元 │
  ├───┼──────┼──────┼────────┼─────┤
  │97/6  │1萬3687元   │3030元      │3100元          │1萬3617元 │
  ├───┼──────┼──────┼────────┼─────┤
  │97/7  │1萬3721元   │3034元      │3100元          │1萬3655元 │
  ├───┼──────┼──────┼────────┼─────┤
  │97/8  │1萬3721元   │3034元      │3000元          │1萬3755元 │
  ├───┼──────┼──────┼────────┼─────┤
  │97/9  │1萬3721元   │3034元      │3100元          │1萬3655元 │
  ├───┼──────┼──────┼────────┼─────┤
  │97/10 │1萬3772元   │3041元      │3000元（原審誤載│1萬3813元 │
  │      │            │            │為3100元）      │          │
  ├───┼──────┼──────┼────────┼─────┤
  │97/11 │1萬3772元   │3041元      │1萬6700元       │113元     │
  ├───┼──────┼──────┼────────┼─────┤
  │合計  │18萬2644元  │4萬2993元   │8萬9200元       │13萬6437元│
  └───┴──────┴──────┴────────┴─────┘

司法院資訊處製作；財團法人民間司法改革基金會備份。
